臺灣高等法院臺中分院刑事判決　　 100年度交上易字第1359號
上　訴　人　臺灣臺中地方法院檢察署檢察官
被　　　告　李欽賢
選任辯護人　陳金村律師
上列上訴人因被告過失傷害案件，不服臺灣臺中地方法院99年度
交易字第470號，中華民國100年8月29日第一審判決(起訴案號：
臺灣臺中地方法院檢察署：99年度偵續字第174號)，提起上訴，
本院判決如下：
    主  文
上訴駁回。
    理  由
一、本案經本院審理結果，認第一審判決被告無罪並無不當，應
    予維持，並引用第一審判決書記載之理由（如附件）。
二、臺灣臺中地方法院檢察署檢察官上訴意旨以：(一)按刑法過失
    不純正不作為犯之成立要件，係居於保證人地位之行為人，
    因怠於履行其防止危險發生之義務，致生構成要件之該當結
    果，即足當之，最高法院83年度台上字第4471號判決、89年
    度台上字第1356號判決意旨可供參照。而學說對於保證人類
    型除傳統之「形式之法律義務說」，即法令規定、契約約定
    、保證人之先行行為、緊密生活共同體等說外，新近亦採取
    「社會之特別責任說」，即從法益保護之實質觀點導出保證
    人類型，又可分為「保護者保證說」及「監督者保證說」。
    另民法第189條固規定，定作人對承攬人之侵權行為僅在定
    作人於定作或指示有過失時，始負賠償責任，然此係規定侵
    權行為之民事賠償責任，尚不得因此而免除行為人之刑事責
    任，核先敘明。(二)被告坦認於98年2月28日事故發生當日，
    在場指示鄞振宏於被告所承租之臺中市○○區○○段2271地
    號之土地進行農地翻整作業，並同時指示鄞振宏連同2272地
    號之農地一併翻整。依照一般農地翻整之習慣，通常係定作
    人先於農地中引入適量之水，再請人進行農地翻耕工作。而
    被告亦先於上開地號之農地放水後，才請鄞振宏進行翻耕，
    是被告本應注意農地中之泥水是否會滿溢至鄰近道路上，造
    成行經該路段之用路人滑倒之危險，然被告卻疏未注意，竟
    在上開農地中大量放水後，於鄞振宏駕駛耕耘機翻土時，泥
    漿即滿溢而漫延至毗鄰之3號圳路上，且未進行任何防範措
    施，致告訴人陳美金騎車經過時滑倒受傷。(三)於當日在上開
    農地中大量放水，復指示鄞振宏進行農地翻整作業，原應注
    意其放水行為與鄞振宏翻耕土地之行為是否會造成3號圳路
    泥濘濕滑之情況，然被告於當日監督鄞振宏進行農地翻整作
    業，且事先引水進入農地，並在場指示鄞振宏進行翻土作業
    ，是被告與鄞振宏均應注意翻耕行為不得造成3號圳路用路
    人受傷之風險。況鄞振宏於翻土時發現泥漿有漫延至3號圳
    路上，曾當場向被告反應，而被告身為定作人及監督人，除
    未盡相當之注意義務，且對已漫延至道路之泥漿，亦未進行
    任何處理，致造成告訴人受有本件傷害。(四)參諸上開判決意
    旨，並依同法第15條第1項「對於犯罪結果之發生，法律上
    有防止之義務，能防止而不防止者，與因積極行為發生結果
    者同」之規定，被告既為定作人，復在上開農地中大量放水
    ，其對於危險源自負有防止發生破壞法益結果之監督義務，
    自足形成保證人地位，並有排除危險狀況持續之義務，然對
    告訴人達於前述危險環境狀況，未加以注意、監督，肇致告
    訴人受有上揭傷害之結果，被告自應負怠於履行防止危險發
    生義務之責任。(五)綜上，本件被告居於保證人地位，應注意
    並能注意溢流至3號圳路之泥漿，可能造成告訴人騎車行將
    該路段時滑倒受傷，卻疏未注意及此，其應負過失傷害罪責
    甚明等語。
三、經查刑法上之過失犯，必須危害之發生，與行為人之欠缺注
    意，具有相當因果關係，始能成立。所謂因果關係，乃指行
    為與結果間所存在之客觀相當因果關係而言。即依經驗法則
    ，綜合行為時所存在之一切事實，為客觀之事後審查，認為
    在一般情形下，有此環境，有此行為之同一條件，均可發生
    同一之結果者，則該條件即為發生結果之條件，而依客觀之
    觀察，認為不必皆發生此結果者，則該條件與結果並不相當
    ，不過為偶然之事實而已，其行為與結果間自無因果關係可
    言（參考最高法院76年臺上字第192號判例參照）。且行為
    與結果間有無相當因果關係存在，為犯罪構成要件之一，自
    應經嚴格之證明。證人鄞振宏於歷次訊問固均稱案發當日被
    告田水放太多，意指因被告在前揭2272地號田地灌水過多，
    導致本件3號圳路溼滑，或整地泥漿溢出路面，肇生本件意
    外事故；然觀之卷附現場照片所示，前揭2272地號田地水平
    面現狀，並未見高於3號圳路路面，亦無灌溉水溢流之情形
    ，故證人所指被告灌水過多云云，難認與現有事證相符。又
    衡之證人鄞振宏、洪銘堅所證，及被告供述有關本件委託翻
    土耕耘之運作方式，被告僅委託洪銘堅(角色為人力掮客，
    俗稱「包頭」)代尋駕駛耕耘機之人承攬翻土整地事務，待
    整地完成後，並由洪銘堅按整地翻土面積收齊工作代價，扣
    取本身報酬後，轉交代為耕耘翻土之耕耘機操作者即證人鄞
    振宏。被告除於證人鄞振宏到場工作時，為之指示翻土耕耘
    之四界範圍，並預先在田地灌水至可以供耕耘機翻土、耕耘
    、整平外，實無需自始至終在場督導指揮，而鄞振宏依其駕
    駛耕耘機之專業經驗，自應注意按承攬工作之本質，完成耕
    耘、整地之工作，並在工作期間，注意不造成危害他人安全
    之情況。證人鄞振宏雖證稱被告於其工作期間，全程在場指
    揮、監督，但為被告所否認，且證人所述情節，又與上述承
    攬耕耘整地之一般運作方式不合，自難遽予採信。綜上所述
    ，無從以保證人理論科處被告罪責，從而檢察官上訴尚無理
    由，應予駁回。
三、據上論斷，應依刑事訴訟法第373條、第368條，判決如主文
    。
本案經檢察官劉家芳到庭執行職務。
中    華    民    國   100    年    11    月    17    日
            刑事第二庭    審判長法  官  邱  顯  祥
                                法  官  王  鏗  普
                                法  官  姚  勳  昌
以上正本證明與原本無異。
不得上訴。
                                書記官  吳  宗  玲
中    華    民    國   100    年    11    月    17    日